Inventaris van het archief van Willem Kersseboom, 1720-1771 (1788)
Nationaal Archief, Den Haag
Kersseboom
1720-1788
merendeel 1720-1771
35030
2.10 meter; 344 inventarisnummers.
Geschreven en gedrukte documenten. Kennis van het 18e eeuwse handschrift is noodzakelijk.
Nationaal Archief, Den Haag
W. Kersseboom 1692-1771
Het archief van Willem Kersseboom bevat onder ander stukken betreffende de plannen van verschillende loterijen zoals die van de obligaties, lijfrenten en van geldprijzen, stukken betreffende loterijen in verschillende gewesten zoals Zeeland en de Generaliteitslanden, stukken met betrekking tot de verwachte aflossingen en inkomsten van lijfrenten, losrenten en obligaties. Daarnaast bevat het archief ook stukken betreffende de berekening, aanslagen en ontvangsten van belastingen en over de geschiedenis van de munt.
Archiefvorming
Geschiedenis van de archiefvormer
Levensloop en loopbaan van Willem Kersseboom
Willem Kersseboom werd op 9 januari 1692 te Oudewater geboren
Rijksarchief Utrecht, Doop-, trouw en begraafboeken, Oudewater inv.nr. 133 (Hervormde Gemeente). Hieruit blijkt, dat de in het Nieuw Nederlandsch Biografisch Woordenboek (NNBW) (red. P.C. Molhuysen, Fr.K.H. Kossmann), dl.X, Leiden 1937, kol.454-455 en andere artikelen genoemde geboortejaar 1691 foutief is. De gegevens over het leven en de loopbaan zijn merendeels terug te vinden in: Xavier Heuschling, La notice in: Bulletin de la commission centrale de statistique du royaume de Belgique, tom. VII (1849), p. 397 e.v. Samengevat in: G.A. Fakker, Geschiedenis der loterijen in de Nederlanden, Amsterdam 1862, p. noot 146.
. Zijn vader was Frederik Kersseboom, burgemeester te Oudewater en later ontvanger van enige dorpen in Utrecht
Bouwstoffen voor de geschiedenis van de levensversekeringen en lijfrenten, Amsterdam 1897, pp.117-148 met name p.118.
, zijn moeder Eva van Eerst
NNBW, kol. 454.
. Op 21 september 1707 werd hij aan de universiteit van Leiden als rechtenstudent ingeschreven
Album Studiosorum Academiae Lugduno Batavae 1575-1875, 's-Gravenhage 1875, kol. 800. Merkwaardigheid hierbij is de vermelding, dat Kersseboom toen twintig jaar oud was.
.
In 1723 werd door Thomas van Schaak op verzoek van Kersseboom materiaal voor het samenstellen van een sterftetafel verzameld, die in 1726 gereed kwam
M. van Haaften, Kersseboom en zijn geschriften, in: De Economist, 74e jrg. (1925), pp. 667-694 en 819-844, met name p. 689.
. In 1724 liet raadpensionaris Isaac van Hoornbeek de 'Waardije' van Johan de Wit door Kersseboom beoordelen. Deze bracht hier op 12 januari 1725 verslag over uit
Rijksarchief in Zuid-Holland (RAZH), Archief van Isaac van Hoornbeek (1720-1727), inv. nr. 182.
. Ook in het archief van Gecommitteerde Raden van het Zuiderkwartier zijn bewijzen voor vroege werkzaamheden van Kersseboom te vinden. Zoals ettelijke memories terug betreffende lijfrenten en de sterftecijfers van 's-Gravenhage sedert 1696
RAZH, Archieven van de Gecommitteerde Raden der Staten van Holland en West-Friesland, 1621-1795, inv. nr. 3996 III.
. Op 20 mei 1728 kreeg hij van de Raad van State een beloning van f.1.000,- voor zijn werkzaamheden als examinator van plannen voor loterijen; "door hem is geexamineert en geanalyseerd meer dan 50 differente projecten 't zij loterijen met en sonder classen als wel principalijk veele concepten"
Algemeen Rijksarchief (ARA), Eerste afd., Archief van de Raad van Stat, (1579) 1588-1795, inv. nr. 218, f. 524 ro - 525 ro.
. Zijn bemoeienissen hierbij hebben tot de instelling van de Nederlandse Staat-klassenloterij geleid
De Economist, p. 690. De kans lacht yder toe. Een beschrijving van 250 jaar Staatsloterij aan de hand van gegevens van de oud-directeur der Staatsloterij P.R. van Alderwerelt van Rosenburgh, 's-Gravenhage 1976.
. Op zijn aanwijzingen zouden de Staten-Generaal voor het plan van Adolf Huyske hebben gekozen
De Kans lacht yder toe. Een beschrijving van 250 jaar staatsloterijen aan de hand van de gegevens van de oud-directeur der staatsloterij P.R. van Alderwerelts van Rosenburgh, 's-Gravenhage 1976, pp. 9-19
.
In 1726 werd Kersseboom benoemd tot commies bij de Raad van State en in 1728 werd hij door de Staten-Generaal op 2 juli 1728 als secretaris van de plenipotentiarissen op het congres van Soissons benoemd
ARA, Eerste afd., Archief van de Staten-Generaal, inv. nr. 3783, p. 519: benoeming van Willem Kersseboom tot secretaris. E.H.M. Dormans, Het tekort, Amsterdam 1991, p. 194. De benoeming tot commies in 1726 werd noch in het archief van de Raad van State noch in dat van de Staten-Generaal teruggevonden.
. Zijn tractement was mager:"dat...niet meer wierdt toegelegt als sestigh guldens 's maandts, ...sonder dat daar in van eenigh kostgeld wierdt gesproken"
ARA, Eerste afd., Archief van de Staten-Generaal, 1576-1796, inv. nr. 3783, p. 529.
. Zijn verzoek om kostgeld werd niet gehonoreerd. Op 30 april 1729 volgde zijn aanstelling tot ordinaris klerk bij de Rekenkamer ter Auditie op een tractement van f. 1.600,-
RAZH, Archief van de Staten van Holland en West-Friesland, 1572-1795, inv. nr. 1796, f. 15 ro-vo. RAZH, Archief van Pieter Steyn, 1749-1772, inv.nr. 483 (lijst van commiezen van de Rekenkamer in 1729).
. In deze functie ging hij verder met het berekenen, beoordelen en ontwerpen van plannen voor de verbetering van de financiën. Voor deze werkzaamheden kreeg hij op 15 januari 1745 een gratificatie van f.1.800,-
Resoluties van de Staten van Holland en West-Friesland, d.d. 15 januari 1745.
en op 2 november 1746 nog een van f.700,-
Ibidem, d.d. 2 november 1746. Hij had hiervoor in augustus een rekest ingediend. Zie: Ibidem, d.d. 26 augustus 1746.
. Ook van de Raad van State kreeg hij zulk een gratificatie, ditmaal van f.6.000,-, "wegens het formeeren van verscheide plans soo van loterijen als andere negotiatien"
ARA, Eerste afd., Archief van de Raad van State, (1579) 1588-1795, inv. nr. 495, f. 173 ro.
. Deze plannen en die voor de wijze waarop geldleningen gedaan dienden te worden, leidden tot polemieken met andere wiskundigen
Zie hiervoor het artikel in: De Economist.
. Dit werk van Kersseboom werd duidelijk gewaardeerd. Op 18 en 22 december 1749 werd hij door de Staten-Generaal respectievelijk door de Raad van State tot extraordinaris commies bij de Financiën van de Unie benoemd "om geemployeerd te worden tot het formeeren en examineeren van projecten van finantie, het maaken van uitreekeningen, en andere saaken van die natuur, en sulks op een tractement van 2400 gulden"
ARA, Eerste afd., Archief van de Staten Generaal, 1576-1795, inv.nr. 3804, pp. 833-834; Archief van de Raad van State (1579) 1588-1795, inv. nr. 494, f. 14 ro. Zie ook: H. de Schepper, De Raad van State onder de Republiek van 1588-1795, in: Raad van State 450 jaar (H. de Schepper, R.E. van Dithuyzen, A.Th. van Deursen e.a. Voorw. van W. Scholten), 's-Gravenhage 1981, pp., met name p. 62.
.
Op 9 maart 1752 volgde zijn benoeming tot secretaris van de commissarissen van de Posterijen van Holland
Resoluties van de Staten van Holland en West-Friesland, d.d. 9 maart 1752. Zie voor zijn activiteiten in deze functie: RAZH, Archief van de commissarissen van de posterijen van de Staten van Holland en West-Friesland, 1752-1810, inv. nrs. 234-236.
. Zijn verzoek om naast dit ambt ook, met behoud van tractement, dat van extraordinaris commies bij de Financiën van de Unie te mogen blijven waarnemen, werd toegestaan
ARA, Eerste afd., Archief van de Staten-Generaal, 1576-1796, inv. nr. 3807, p. 216.
. Zijn betrekkingen met de stadhouderlijke familie moeten uitstekend zijn geweest. De beide laatste functies kreeg hij op voordracht van respectievelijk stadhouder Willem IV en prinses Anne, gouvernante van Willem V. Kersseboom overleed in 1771 te 's-Gravenhage op 80 jarige leeftijd. Op 6 september 1771 werd er voor het begraven een impost van f.30,- betaald. Zijn lichaam werd naar zijn geboorteplaats Oudewater overgebracht om aldaar te worden begraven
Gemeentearchief 's-Gravenhage, Klapper op de Doop-, Trouw en Begraafboeken, nr. 204.
.
Geschiedenis van het archiefbeheer
De uit de collectie Goldberg afkomstige stukken
Voor een beschrijving en geschiedenis van de collectie van J. Goldberg, zie: Verslagen omtrent 's Rijks Oude Archieven (VROA), 1913, pp. 253-256.
werden in 1913 door A.H. Martens van Sevenhoven beschreven
Ibidem, pp. 295-296.
. Deze waren oorspronkelijk geletterd A-P (de letter L ontbrak toen reeds) en vormden in de oude inventaris de nummers 1-15. Uit nr. 15 waren de stukken betreffende het muntwezen genomen en vervolgens verdeeld over de volgende nummers, volgens de lijst welke hierbij werd aangetroffen. De nummers 1-15 betroffen de financiën van de Unie, Holland en de overige provincies. Goldberg had deze stukken vermoedelijk als lid van de Financiële Commissie van 1795 gebruikt.
Onderzoek toonde aan dat in de door Kersseboom nagelaten papieren, althans die betreffende muntzaken, achtereenvolgens door Johan Samuel Cassa, commies van de raadpensionaris
Over de persoon en werkzaamheden van Johan Samuel Cassa, zie: P.A. Meilink, Johan Samuel Cassa, in: Jaarboek Die Haghe 1913, pp.36-54.
, en Jean Henri van Swinden
Nieuw Nederlands Biografisch Woordenboek, deel IV (red. P.C. Molhuysen en P.J. Blok), Leiden, 1919, kol. 1289.
(Deze stukken zijn kenbaar aan het opschrift 'Nal. van Sw.') werden bewerkt. De "munt"stukken moeten van de rest van de verzameling Kersseboom zijn afgedwaald, aangezien in de in 1913 geïnventariseerde collectie slechts één portefeuille met muntstukken aanwezig was. Van eerstgenoemde zijn de inhoudsopgaven, die in verschillende portefeuilles met muntstukken werden aangetroffen, afkomstig. Met behulp hiervan en met lijsten van Kersseboom zelf was het in 1947 mogelijk losse stukken weer bijeen te plaatsen
VROA 1947, tweede serie, p. 18.
. Wel bleek, dat van alle lijsten nog stukken ontbraken, terwijl een aantal portefeuilles in hun geheel niet meer aanwezig waren. Bij het archief werden toen ook enkele uit de collecties Goldberg, Cassa en Van Swinden afkomstige stukken geplaatst, waarvan niet duidelijk is of deze afkomstig zijn van Kersseboom. Deze werden ook nu in de definitieve inventaris opgenomen.
Het archief van Kersseboom is in twee gedeelten aan het Rijksarchief in Zuid-Holland gekomen: een gedeelte is afkomstig uit de collectie Goldberg, terwijl een ander gedeelte van 's Rijks Munt werd overgenomen.
De rechtstitel is (nog) onbekend.
Inhoud en structuur van het archief
3.20
Aanwijzingen voor de gebruiker
Openbaarheidsbeperkingen
Volledig openbaar.
Materiële beperkingen
Aanvraaginstructie
Openbare archiefstukken kunnen online worden aangevraagd en gereserveerd. U kunt dit ook via de terminals in de studiezaal van het Nationaal Archief doen. Om te kunnen reserveren dient u de volgende stappen te volgen:
U maakt een profiel aan op www.gahetna.nl, en logt vervolgens in
Via de archiefinventaris (alleen de beschrijvingen met rode nummers) selecteert u het gewenste archiefstuk door op de knop 'Reserveren' te klikken
In het volgende scherm geeft u aan op welke dag u het archiefstuk wilt inzien
Indien u zich bevindt in de studiezaal en een tafelnummer heeft ontvangen kunt u dit nummer vermelden. Als u geen tafelnummer heeft kunt u tafelnummer 777 laten staan
Vervolgens bevestigt u uw reservering door deze te versturen.
Verwant materiaal
Beschikbaarheid van kopieën
Beschrijving van de series en archiefbestanddelen
- ALGEMEEN, I
  - HOLLAND, A
    - Staten van de inkomsten en uitgaven voor het jaar 1720, 1719.; 1; 9 stukken
      Staten genummerd A t/m H, G in tweevoud aanwezig.
    - Raming voor de onkosten van de Kamer van de rekeningen van de gemene lands middelen voor 1720. Afschrift., 1719; 2; 1 stuk
    - Staat van de inkomsten en uitgaven van Holland over 1721; drukwerk., 3; 1 stuk
    - Missive van de Rekenkamer der Domeinen van Holland aan de Staten van Holland betreffende de inkomsten en lasten uit de domeinen vanwege de plannen om deze gedeeltelijk te verkopen. Met bijlagen. Drukwerk, 15 oktober 1721; 4; 1 deel
    - Uittreksel uit de resoluties van de Staten van Holland betreffende het niet meer vervullen van vacatures bij de Rekenkamer der Domeinen. Drukwerk, 21 november 1722; 5; 1 stuk
    - Stukken betreffende de verkoop door de Staten van Holland van een aantal Domeinen. Drukwerk, 1722-1731; 6; 1 omslag
    - Uittreksel uit de resoluties van de Staten van Holland betreffende de afhandeling van zaken met betrekking tot de gemene middelen. Afschrift, 14 juli 1724; 7; 1 stuk
    - Staten van de opbrengst van de verkochte Domeinen en van de inkomsten en lasten uit de nog onverkochte. Concept en afschrift, 1727; 8; 2 stukken
    - Memorie van Willem Kersseboom inzake het eerste in het Rapport over de oorzaken van de achteruitgang der Hollandse financiën gedane voorstel ter verbetering hiervan. Afschrift. Met een bijlage, 5 mei 1728; drukwerk, 9; 2 delen
    - Memorie van Willem Kersseboom inzake een Rapport over de oorzaken van de achteruitgang der Hollandse financiën, met voorstellen ter verbetering hiervan; afschrift. Met bijlagen, 1750 en 1751; afschriften., 10; 1 omslag
    - Uittreksel uit de resoluties van de Staten van Holland betreffende een consent in de extraordinaris middelen voor 1753, de betalingen aan het leger en aan de Oost-Indische Compagnie en een onderzoek naar het verminderen van het tekort in de ordinairis middelen; drukwerk., 8 februari 1753; 11; 1 stuk
    - Stuk houdende een voorstel om het tekort van de abdijen van Rijnsburg en van Leeuwenhorst terug te dringen, [1761].; 12; 1 stuk
  - OVERIGE PROVINCIES, B
    - Utrecht, 1
      - Stukken houdende plannen voor de verbetering van de financiën van de provincie Utrecht door het al of niet converteren van de lijfrenten in losrenten; (authentieke) afschriften, 1714 en 1744; 13; 4 stukken
      - Balans van de kantoren over 1741 en staat van de inkomsten en uitgaven van de provincie Utrecht over 1746. Afschriften, 1747; 14; 2 stukken
      - Stuk houdende overzicht van de personele taxatie over de steden Utrecht en Amersfoort en de vrijheid van de stad Utrecht voor de periode van juli 1748 tot en met april 1749; afschrift., 15; 1 stuk
      - Stukken betreffende de beloning van de Staten van Utrecht aan Willem Kersseboom, kommies van de Rekenkamer van Holland, voor het uitschrijven van een loterij met tontine. Afschrift, 1749; 16; 3 stukken
    - Friesland, 2
      - Staten betreffende de door de Staten van Friesland aan de Generaliteit in 1745,1746 en 1748 te voldoene en voldane betalingen, 1744,1745 en 1748.; 17; 3 stukken
      - Stuk houdende een voorstel van [N.N.] om een rooster op te stellen voor de volgorde van het aflossen van de obligaties van de Staten van Friesland aan het comptoir van de Unie ten behoeve van het leger; afschrift., [1751]; 18; 1 stuk
      - Rekest van de provincie Friesland aan de Staten-Generaal om haar quoten in de Generaliteits lasten te willen verlagen; drukwerk. Met bijlagen, 1690,1718,1744,1749 en z.j.; afschriften., 1770; 19; 1 omslag
      - Rapport van Willem Kersseboom voor de Raad van State, waarin hij voorstelt dat de ontvanger-generaal van de Unie vanwege hun achterstallige betalingen de solliticeurs van het regiment van Baden Durlach, dat op repartitie van Friesland staat, onmiddellijk uit twee miljoen genegotieerde guldens zal betalen; afschrift., 29 december 1750; 20; 1 stuk
    - Zeeland, 3
      - Stukken betreffende de inkomsten en uitgaven van Zeeland vanwege haar bijdrage in de Staat van Oorlog. Afschriften, 1755; 21; 2 stukken
      - Stukken betreffende voorstellen tot verbetering van de financiën van Zeeland; concept en afschriften, 1757; 22; 1 katern en 2 stukken
      - Stukken betreffende de gerezen moeilijkheden met Lodewijk, hertog van Brunswijk, die weigert als voogd van Willem V de destijds door de regentes Anne aangegane verplichting van betaling van interesten op de door Vlissingen gedane lening ten behoeve van het herstel van het landsddok en arsenaal te Vlissingen te continueren; concepten en afschriften., 1759 en 1760; 23; 1 omslag
        Gedeeltelijk in het Frans.
      - Stuk houdende opgave van de achterstallige betalingen van Zeeland in de periode van 1754-1761 in het door de Generaliteit geleende kapitaal; concept., 24; 1 stuk
      - Rapport van Jacob Ermerins, gemeentesecretaris van Veere, voor de Staten van Zeeland betreffende de opkomst en het verval van de tol van Zeeland, met voorstellen voor het herstel hiervan; drukwerk, 1761; 25; 1 deel
        Opgenomen in de resoluties van de Staten van Zeeland van 31 augustus 1762.
      - Stukken betreffende de grootte van de provincie Zeeland, vermoedelijk in verband met de berekening van belastingen; afschriften., z.j.; 26; 2 stukken
- BIJZONDER, II
  - LOTERIJEN, OBLIGATIES, LOS- EN LIJFRENTEN, A
    - ALGEMEEN, 1.
      - Resolutie van de Gecommitteerde Raden van Holland en West- Friesland betreffende de omwisseling van oude tegen nieuwe obligaties dan wel splitsing van de oude obligaties; drukwerk, 2 oktober 1726; 27; 1 stuk
      - Stuk houdende overzicht van tussen 1701 en 1712 genomen resolutiesbetreffende obligaties en lijfrenten; afschrift., 1747; 28; 1 stuk
      - Uittreksel uit de resoluties van de Staten van Zeeland betreffende de omwisseling van twintigjarige renten en lijfrenten in ordinaris obligaties van 3,5%; afschrift, 31 december 1756; 29; 1 stuk
      - Bekendmakingen van de Staten van Holland over de wijze van aangifte van personen, die lijfrenten bezitten ten laste van het land; drukwerk., 13 december 1692, 7 februari 1761 en 14 januari 1762; 30; 3 stukken
      - Aantekeningen betreffende de door een gequalificeerd persoon te volgen procedure bij de jaarlijkse repartitie van de betaling van uitgegeven lijfrenten door het comptoir-generaal en de registratie van de door de ontvangers bij de Rekenkamer ingediende documenten, (z.d.); afschrift, [18e eeuw]; 31; 1 stuk
    - BIJZONDER, 2.
      - LOTERIJEN, a.
        - PLANNEN VOOR LOTERIJEN, 1
          - Stukken betreffende een plan voor een loterij van tontines van Holland. Met een bijlage; concept en afschriften, [1720]; 32; 3 stukken
          - Stukken betreffende een plan voor een loterij van lijfrenten van de Generaliteit, [1725]. Met bijlagen, [1725]; afschriften., 33; 1 omslag
          - Stuk houdende aantekeningen op plannen voor een loterij van Adolph Huyske en Cavalier; afschrift, 1726; 34; 1 stuk
          - Stukken betreffende drie plannen voor loterijen. Met bijlage. Concept., 13 juni 1727; 35; 5 stukken
          - Stukken betreffende een plan voor een loterij van geldprijzen en vijftigjarige renten van de Generaliteit ten behoeve van Friesland, afschriften., 3 februari 1730; 36; 2 stukken
          - Stukken betreffende een plan voor een loterij van obligaties met een looptijd van 30 jaar. Afschriften., [1731]; 37; 2 stukken
          - Stukken betreffende een plan van du Bois de Chaillou voor een loterij van lijfrenten; concept en afschrift, 11 april 1732; 38; 3 stukken
          - Stukken betreffende plannen voor een loterij van geldprijzen en veertigjarige renten; concept en afschriften, 27 oktober, 13 november 1732; 39; 5 stukken
          - Stukken betreffende een plan voor een loterij van lijfrenten; concept en afschrift., 27 januari 1733; 40; 2 stukken
          - Stukken betreffende een plan voor een loterij van geldprijzen of lijfrenten, drukwerk., 13 en 28 november 1733; 41; 2 stukken
          - Stukken betreffende een plan voor een loterij van lijfrenten volgens tontine. Met bedenkingen hiertegen van J. de la Bas- Sevour. Concepten, afschriften en drukwerk., 1734-1735; 42; 1 omslag
          - Memories van Willem Kersseboom en W.J. 's Gravesande en een advies van de Gecommitteerde Raden van Holland betreffende een plan voor een loterij van lijfrenten volgens tontine en berekeningen van de te verwachten inkomsten en lasten. Concepten, afschriften en drukwerk., 4 december 1734-april 1735; 43; 1 pak
          - Stukken betreffende een plan voor een loterij van zevenjarige renten van Johan Gerard de Hoppmann. Concepten en afschriften, 1734-1736, 1738, 1742, 1743 en 1745; 44; 1 omslag
          - Stukken betreffende een plan voor een loterij van obligaties en dertigjarige renten. Drukwerk, 28 mei 1735; 45; 2 stukken
          - Stukken betreffende een plan voor een loterij van obligaties, december 1738; afschriften.; 46; 6 stukken
          - Stuk betreffende een plan voor een loterij van twintigjarige lijfrenten volgens tontine, te arresteren door Willem IV, prins van Oranje, in de stad Buren in Gelderland, 3 oktober, 1740; afschrift.; 47; 1 deel
          - Stukken betreffende een plan van Cornelis Velsen, klerk ter secretarie van Holland, voor een loterij van obligaties en renten volgens tontine. Met een bijlage; concepten., 17 september 1743; 48; 2 stukken
          - Memorie van Alexander de Nachphaill houdende een verdediging van een door hem ingediend plan voor een loterij van lijfrenten; met beoordelingen van dit plan van Jacob Bisdom, pensionaris van Delft, en Martinus Martens, lector te Amsterdam, 13 april-6 juni 1744; concepten en afschriften. 1 omslag, 49
          - Stukken betreffende een plan van N. Struijck voor een loterij van lijfrenten. Met een bijlage; concepten, 20 augustus 1744; 50; 4 stukken
          - Stukken betreffende een plan van P.R. Thonen voor een loterij. Met een bijlage; afschriften., 18 november 1744, 16 januari 1745; 51; 2 katernen en 3 stukken
          - Stukken betreffende een plan voor een loterij van obligaties door de Generaliteit; concepten, 1748; 52; 6 stukken
          - Stukken betreffende plannen voor een loterij van obligaties; concepten en afschriften., 1749-1751; 53; 1 omslag
          - Memorie van Willem Kersseboom voor Anthonie van der Heim, raadpensionaris van Holland, en voor pensionaris Van der Cracht, betreffende een plan voor een loterij van Meyer Levij, alias Levy de Manheim; concept., 16 september 1750; 54; 1 stuk
          - Stukken betreffende een plan voor een loterij van obligaties van A.A. Iddekinge. Met een bijlage; afschriften., 30 augustus 1751-april 1752; 55; 6 stukken
          - Stukken betreffende een plan van juffrouw Reinierse Thoorn uit Zeeland voor een loterij van geldprijzen en lijfrenten. Met een bijlage; concepten en afschrift, 13 december 1757; 56; 4 stukken
          - Memorie voor Pieter Steyn, raadpensionaris van Holland betreffende een resolutie van de Staten van Holland over een plan voor een loterij volgens tontine van 25 januari 1735, 4 maart 1758; concept.; 57; 1 stuk
          - Stuk betreffende plan voor een loterij van jaargelden, (z.d.); afschrift.; 58; 1 stuk
        - LOTERIJEN, 2
          - GENERALITEITS-LOTERIJEN, a
            - Loterijen van geldprijzen, 1726,1729,1750,1752,1759,1760, 1763,1765,1768-1771 en 1773; drukwerk. 15 stukken, 59-71
              - 1726 april 4., 59
              - 1729 oktober 28., 60
              - 1750 maart 9., 61
                In het Frans.
              - 1751 februari 10., 62
              - 1752 oktober 23., 63
              - 1759 april 30., 64
              - 1760 februari 18., 65
              - 1763 april 11., 66
              - 1765 september 3., 67
              - 1768 janauri 11., 68
              - 1768 oktober 21., 69
              - 1769 juli 6., 70
              - 1770 mei 23., 71
            - Loterij van obligaties, 10 juli 1749; drukwerk. Met bijlagen, 1648 en 1749; drukwerk, concepten en afschriften. 1 omslag, 72
          - HOLLAND, b
            - Loterijen van obligaties en geldprijzen, 1711-1713; drukwerk., 73-75; 3 stukken
              - 1711, 73
              - 1712, 74
              - 1713, 75
            - Loterijen van geldprijzen; drukwerk, 1719,1722 en 1724; 76-78; 6 stukken
              - 1719, juni 22., 76; 1 stuk
              - 1722, december 18., 77; 3 stukken
              - 1724, augustus 19., 78; 2 stukken
            - Loterij van jaargelden of tienjarige renten, 17 maart 1725; 79; 2 stukken drukwerk